【裁判字號】    97,易,2479
【裁判日期】    980313
【裁判案由】    詐欺
【裁判全文】
臺灣臺北地方法院刑事判決              97年度易字第2479號
公  訴  人  臺灣臺北地方法院檢察署檢察官
被      告  丙○○
上列被告因詐欺案件，經檢察官提起公訴（97年度偵字第13768
號）及移送併辦（98年度偵字第2048號），本院判決如下：
    主      文
丙○○無罪。
    理      由
一、公訴意旨略以：被告丙○○可預見金融帳戶提供他人使用，
    將幫助他人實施詐欺犯罪，竟仍基於幫助他人犯罪之故意，
    於民國97年6月4日，在桃園火車站，將其於當日開戶之第一
    銀行光復分行00000000000號帳號及中國信託商業銀行敦北
    分行000000000000號帳號存摺、提款卡、密碼交付與年籍不
    詳之成年男子。嗣經該男子所屬之詐欺集團，於同年月6日
    17時40分及18時25分許，分別以電話向甲○○、吳家儀二人
    佯稱自己係銀行人員，因渠二人付款方式有誤，要求至就近
    之自動櫃員機取消購物之分期扣款，致甲○○、吳家儀二人
    均不疑有他，經甲○○依指示將帳戶內之新臺幣 (下同)29
    989元及20000元分別匯至丙○○前開第一銀行及中國信託銀
    行帳戶內；吳家儀亦依指示將帳戶內13211元匯至丙○○前
    開中國信託銀行帳戶內，嗣因2人事後發覺有異始報警處理
    。因認被告涉犯刑法第339條第1項之幫助詐欺罪嫌。
二、按犯罪事實應依證據認定之，無證據不得認定其犯罪事實；
    不能證明被告犯罪者，應諭知無罪之判決，刑事訴訟法第15
    4條第2項、第301條第1項分別定有明文。又認定犯罪事實須
    依証據，為刑事訴訟法所明定，故被告否認犯罪事實所持有
    之辯解縱屬不能成立，仍非有積極證據足以證明被告有犯罪
    之行為，否則不能遽為被告有罪之認定，最高法院30年上字
    第1831號著有判例，足資參照。又認定犯罪之事實，須依證
    據，是否可信，更須斟酌各方面之情形，尤不能以推測理想
    之詞，以為科刑判決之基礎；事實之認定應憑證據，如未能
    發現相當證據，或證據不足以證明，自不能以推測或擬制之
    方法，以為裁判基礎，最高法院20年上字第958號、40年台
    上字第86號分別著有判例，可資參考。
三、公訴人認為被告犯幫助詐欺罪嫌，無非係以被告提供之帳
    戶最後均成為犯罪集團實施詐欺之工具為論據。然查：
  (一)邇來詐欺集團利用人頭帳戶進行詐欺致民眾多人受害，政府
    各主管機關亦多有政令宣導，呼籲持有帳戶存摺者切須對自
    己之身分證、帳戶存摺、印章與提款卡應妥善保管，尤不得
    任意轉賣、出借或交付不法之徒使用，然言者諄諄，聽者藐
    藐，詐欺受害事件仍層出不窮，此中原因固係因為民智未開
    ，仍有部分民眾僅因貪圖小利，即甘為詐欺集團所利用，而
    同意出借或交付其帳戶供詐欺集團使用，然亦有部分之原因
    ，係基於犯罪集團之手法不斷翻新，致民眾係在受騙之情形
    下而遽然交付，從而遭人利用仍不自知。就前者而言，固應
    依法論以幫助犯罪論科，不容寬貸，俾免助長詐欺之風，然
    就後者而言，核其實際亦同為詐欺犯罪之被害人。雖其交付
    之存摺、帳戶業因渠等之無知或過失而淪為犯罪之工具，然
    其行為本質實無犯罪之認識與故意，僅係出於缺乏知識與經
    驗之結果。是有關詐欺犯罪成立之有無，自不得逕以被告所
    持有之帳戶是否交付他人或交付後有無淪為犯罪集團使用以
    為斷，尚須衡酌被告所辯之交付原因是否可採，並綜合行為
    人之素行、教育程度、財務狀況與行為人所述情節之主、客
    觀情事，本於推理作用、經驗法則，以為判斷之基礎，否則
    不僅失去刑法教化之目的，亦違反罪刑相當主義，與我國憲
    法著重人權保障之精神相違。
  (二)以本件而言，被告之交付帳戶已供犯罪集團使用乙節，固屬
    事實，然被告堅決否認有詐欺犯行，辯稱：伊當時係因失業
    甚久，急於找尋工作，偶見自由時報刊載應徵外務之廣告而
    前往應徵，經對方表示將來之職務是替公司收取廠商貨款，
    而要求提供身分證影本及2本帳戶存摺俾憑貨款存入後提領
    作帳，另尚須提供第3人之2本帳戶存摺以供連帶保證，竟一
    時不疑有他，不僅將自己之第一銀行及中國信託商業銀行的
    存摺、提款卡、密碼交付與該公司之外務人員，且併將其妻
    林佩思安泰銀行、台新銀行之存摺、提款卡、密碼併同交付
    。惟事後警覺有可能遭到詐騙，即有聯絡對方請其將交付之
    存摺等物取回，惟未獲回音，乃於97年6月8日先向台北市政
    府警察局信義分局報案，並即主動打電話通知各相關銀行申
    請止付等語。
  (三)經查：
   被告於查獲前之97年6月7日以其家用電話00-00000000分別
     撥打安泰、台新、第一及中國信託等銀行，有電話通聯紀
     錄二紙附卷可稽，堪證被告供稱確有打電話通知銀行止付
     等語，尚非無據。
   次查，被告於本件行為後，業已檢具自由時報一份，且其
     上確有被告所供稱之廣告一則，且依其刊登之內容為「木
     瓜線上網路公司誠徵外勤人員。高底薪、週休二日、薪4-
     6萬、可享勞保，0000000000朱先生」，與被告警詢供述之
     內容相符。
   又被告次本件查獲後，因心有不甘，嗣於97年9月間發現報
     端刊載有詐欺集團之車手被查獲之新聞，因見其內容與其
     被詐欺之手法相似，乃主動與台北縣警察局三峽分局鶯歌
     分駐所之警員連繫，並主動前往警察局指認，發現該車手
     「乙○○」即為當時其所交付帳戶給詐欺集團之外務員，
     並即作成筆錄，亦有台北縣警察局三峽分局鶯歌分駐所97
     年9 月11日所製作之被告警訊筆錄及97年9月5日製作之「
     乙○○」警訊筆錄各乙紙附卷可稽。而乙○○嗣後經本院
     以證人身分傳喚到庭為證時，雖否認認識或見過被告，然
     就確有替犯罪集團收取相關證件如銀行存摺、帳戶等情亦
     坦承不諱，堪證被告前揭之供述內容洵非無據。
四、綜合上述，雖不能改變被告帳戶確有交付犯罪集團實施詐欺
    行為之事實，然核其所為，確已就本件行為後急於補救以維
    護清白之努力，提出相當之證明，與一般之買賣帳戶者之通
    常作為，有明顯之區隔。而被告係在一時未察之情形下，遽
    將存摺、提款卡、密碼等交付他人，固有重大過失，然其辯
    稱並無幫助他人犯罪之認識與故意等語，尚屬可採。而刑法
    第339條第1項之詐欺罪，須以故意為主觀構成要件，且不罰
    過失犯。是舉輕明重，幫助犯之成立，自更應以對幫助他人
    犯罪具有認識為必要。本件被告所為，雖有違反國家對國民
    均應有阻絕犯罪之常識，勿輕易為犯罪集團成員所利用之高
    度期待，然此應歸責於國民法律教育知識與政令宣導上之不
    足，尚無庸對被告逕以刑罰相繩。公訴意旨遽依被告有交付
    帳戶之行為與該行為所生之犯罪結果，逕認被告涉犯幫助詐
    欺罪嫌，其證據尚有未足。
    其他復查無積極證據足資證明被告有如公訴意旨所指之犯行
    ，被告所涉詐欺罪嫌，即屬不能證明，自應為被告無罪之諭
    知。而起訴部分既經諭知無罪，檢察官移送併辦部分，即無
    裁判上一罪關係，本院無從併辦，應即退回檢察官另行依法
    處理，併此敘明。
據上論斷，應依刑事訴訟法第301條第1項，判決如主文。
中    華    民    國    98    年    3     月    13    日
                  刑事第十二庭  審判長法  官  李英豪
                                      法  官  陳慧萍
                                      法  官  楊台清
以上正本證明與原本無異。
如不服本判決應於收受送達後10日內向本院提出上訴書狀，並應
敘述具體理由；其未敘述上訴理由者，應於上訴期間屆滿後20日
內向本院補提理由書（均須按他造當事人之人數附繕本）「切勿
逕送上級法院」。告訴人或被害人如對於本判決不服者，應具備
理由請求檢察官上訴，其上訴期間之計算係以檢察官收受判決正
本之日期為準。
                                      書記官  劉子豪
中    華    民    國    98    年    3     月    13    日


司法院資訊處製作；財團法人民間司法改革基金會備份。
